【裁判字號】    94,上,92
【裁判日期】    950103
【裁判案由】    塗銷抵押權登記
【裁判全文】
臺灣高等法院臺中分院民事判決            94年度上字第92號
上  訴  人  庚○○
訴訟代理人  己○○
被  上訴人  辛○○
被  上訴人  戊○○○
被  上訴人  甲○○
被  上訴人  乙○○
被  上訴人  丙○○
被  上訴人  丁○○
被  上訴人  壬○○
上列當事人間塗銷抵押權登記事件，上訴人對於中華民國93年11
月2日臺灣臺中地方法院92年度重訴字第724號第一審判決提起上
訴，本院於94年12月20日言詞辯論終結，判決如下：
    主      文
上訴駁回。
被上訴人戊○○○、甲○○、乙○○、丙○○、丁○○應就上訴
人所有台中縣大甲鎮○○段五六三地號土地、應有部分三分之一
，以王炳煌名義設定之最高限額新台幣參佰萬元之抵押權辦理繼
承登記後，再為塗銷該抵押權設定登記。
上訴及追加之訴訴訟費用均由被上訴人戊○○○、甲○○、乙○
○、丙○○、丁○○連帶負擔。
    事實及理由
一、按訴之變更或追加，非經他造同意，不得為之，但請求之基
    礎事實同一者，不在此限。民事訴訟法第四百四十六條第一
    項定有明文。上訴人於本院審理中追加備位聲明二，即被上
    訴人戊○○○、甲○○、乙○○、丙○○、丁○○應就上訴
    人所有坐落台中縣大甲鎮○○段五六三地號土地、應有部分
    三分之一，以訴外人王炳煌名義設定之最高限額三百萬元之
    抵押權辦理繼承登記後，再為塗銷登記。核其請求基礎事實
    與原起訴之聲明同一，基於紛爭一次解決性之訴訟經濟考量
    ，本院認為該追加之訴之請求，核與上開規定相符，無庸得
    被上訴人同意，應予准許，合先敘明。
二、本件被上訴人經合法通知，均未於言詞辯論期日到場，核無
    民事訴訟法第三百八十六條各款所列情形，爰依上訴人之聲
    請，由其一造辯論而為判決。
三、上訴人起訴主張：原判決附表編號一、二所示抵押權原由訴
    外人李劍青分別借用訴外人李劍鳴、及王炳煌名義登記，李
    劍青嗣於民國八十一年八月二十二日將該等抵押權連同所擔
    保債權之支票、及保證本票均轉讓與被上訴人壬○○，惟未
    辦理抵押權移轉登記。同年八月三十一日，其與訴外人己○
    ○、杜子明、杜李碧蓮、吳子玉（後二人於九十一年間死亡
    ）在林辰彥律師事務所，與被上訴人辛○○訂立借貸協議書
    ，約定由被上訴人辛○○提供新台幣（下同）四億元資金，
    清償上訴人之債務，上訴人及訴外人己○○、杜子明、杜李
    碧蓮、吳子玉則提供台中縣大甲鎮○○段六四九、六五○、
    六五一、六五二、六五三、六五三之一及六七八之一地號等
    七筆土地，為辛○○設定五億元之抵押權，以擔保該借貸債
    權，被上訴人辛○○並依上開借貸協議書，於八十一年九月
    十日代上訴人清償一千七百萬元予被上訴人壬○○（即以清
    償為目的而付款，並非以轉讓抵押權及抵押債權為目的），
    是原判決附表編號一、二所示抵押權擔保之債權已因清償而
    消滅，訴外人李劍鳴、及王炳煌自應將上開抵押權移轉予被
    上訴人壬○○，再由被上訴人壬○○予以塗銷，惟被上訴人
    壬○○僅將支票、本票交付被上訴人辛○○，而未塗銷上開
    抵押權。嗣王炳煌於八十四年一月六日死亡，其法定繼承人
    為被上訴人戊○○○、甲○○、乙○○、丙○○及丁○○等
    五人，被上訴人辛○○因與上訴人交惡，意圖一債數償，而
    向台灣台北地方法院訴請被上訴人戊○○○、甲○○、乙○
    ○、丙○○及丁○○應就原判決附表編號二所示抵押權辦理
    繼承登記後，再移轉予被上訴人壬○○，經台北地院以八十
    六年度重訴字第三一六號判決勝訴確定；復於同一事件中，
    另與訴外人李劍鳴、及被上訴人壬○○成立訴訟上和解：即
    李劍鳴同意將原判決附表編號一所示抵押權移轉予被上訴人
    壬○○後，再移轉予被上訴人辛○○，被上訴人辛○○並據
    該和解筆錄，於八十七年四月十四日將原判決附表編號一所
    示抵押權移轉登記於其名下，然原判決附表編號二所示抵押
    權，則未據被上訴人辛○○依該判決主文所示，辦理繼承及
    移轉登記，現仍登記為王炳煌名義，惟原判決附表編號一、
    二所示抵押權擔保之債權既已於九十一年九月十日因清償而
    消滅，則上開抵押權亦因而消滅，縱被上訴人辛○○就原判
    決附表編號一所示抵押權已辦理移轉登記，亦不能使已消滅
    之抵押權復活生效，故被上訴人辛○○應塗銷該抵押權登記
    ；並應另執該確定判決就原判決附表編號二所示抵押權辦理
    繼承、及移轉登記為被上訴人壬○○名義，由被上訴人壬○
    ○塗銷該抵押權登記，又如該抵押權有移轉登記予被上訴人
    辛○○，則應由被上訴人辛○○塗銷該抵押權登記，爰本於
    清償法律關係，訴請塗銷上開抵押權等語。並聲明：
    一先位聲明部分：
      1.被上訴人辛○○應塗銷五六二地號土地之抵押權登記。
      2.被上訴人辛○○應執台北地院八十六年度重訴字第三一
        六號確定判決將五六三地號土地登記為王炳煌名義之抵
        押權辦理繼承登記為被上訴人戊○○○、甲○○、乙○
        ○、丙○○、丁○○名義，再依序辦理移轉登記予被上
        訴人壬○○、辛○○後，由被上訴人辛○○塗銷該抵押
        權登記。
    二備位聲明部分：
      1.被上訴人辛○○應塗銷五六二地號土地之抵押權登記。
      2.被上訴人辛○○應執台北地院八十六年度重訴字第三一
        六號確定判決將五六三地號土地登記為王炳煌名義之抵
        押權辦理繼承登記為被上訴人戊○○○、甲○○、乙○
        ○、丙○○、丁○○名義，再移轉登記予被上訴人壬○
        ○，由被上訴人壬○○塗銷該抵押權登記。
四、被上訴人戊○○○、甲○○、乙○○、丙○○、及丁○○於
    原審審未於言詞辯論期日到場，亦未提出書狀，作何聲明或
    陳述。
五、被上訴人壬○○於原審之聲明及陳述以：上開五六二、五六
    三地號土地之抵押權原均為訴外人李劍青所有，僅係分別借
    用李劍鳴、及王炳煌之名義辦理抵押權登記，其由訴外人李
    劍青處受讓上開抵押權，嗣被上訴人辛○○代償該抵押債權
    ，其即將該抵押權、及擔保之債權讓與被上訴人辛○○，並
    將李劍青所交付之所有證件資料及本票、支票一併交予被上
    訴人辛○○，故其就上開抵押權已無任何權利等語置辯。
六、被上訴人辛○○於原審之聲明及陳述則以：其代上訴人清償
    一千七百萬元，並與上訴人及被上訴人壬○○三方約定，若
    上訴人未清償此部分款項，則由其承受壬○○對上訴人之原
    來債權，因上訴人迄未清償任何款項，其不願塗銷抵押權。
    至其與上訴人、訴外人己○○、杜子明、杜李碧蓮、吳子玉
    等五人所簽訂之借貸協議書，係約定以該五人共有之上開七
    筆土地共同向其借貸，代償該五人共同之債務，並不涉及本
    件未提供擔保之債務，故上訴人與己○○、杜子明、杜李碧
    蓮、吳子玉等人提供上開七筆土地為其設定之五億元抵押權
    ，與本件抵押債權無關等語置辯。
七、原審判決：
    (一)被上訴人辛○○應將上訴人所有坐落台中縣大甲鎮○○段
      五六二地號土地，應有部分三分之一，經台中縣大甲地政
      事務所以八十七年甲地字第○○二一七二號收件，於八十
      七年四月十四日所為最高限額三百萬元之抵押權設定登記
      予以塗銷。
      (二)上訴人其餘之訴駁回。
八、被上訴人辛○○對上開(一)部分其敗訴之判決，未為上訴聲明
    不服，該部分已告確定，不在本院審酌之範圍。而上訴人則
    對上開(二)部分敗訴部分，提起本件上訴。上訴人於本院聲明
    ，求為判決：
    一先位聲明：
    (一)原判決關於駁回上訴人後開之訴部分廢棄。
    (二)被上訴人戊○○○、甲○○、乙○○、丙○○、丁○○應
      就上訴人所有台中縣大甲鎮○○段五六三地號土地、應有
      部分三分之一，以王炳煌名義設定之最高限額三百萬元之
      抵押權辦理繼承登記後，再依序辦理移轉登記為被上訴人
      壬○○、辛○○後，再予塗銷登記。
    二備位聲明一：
    (一)原判決關於駁回上訴人後開之訴部分廢棄。
    (二)被上訴人戊○○○、甲○○、乙○○、丙○○、丁○○應
      就上訴人所有台中縣大甲鎮○○段五六三地號土地、應有
      部分三分之一，以王炳煌名義設定之最高限額三百萬元之
      抵押權辦理繼承登記後，再辦理移轉登記為被上訴人壬○
      ○後，再為塗銷登記。
    三備位聲明二：
    (一)原判決關於駁回上訴人後開之訴部分廢棄。
    (二)被上訴人戊○○○、甲○○、乙○○、丙○○、丁○○應
      就上訴人所有台中縣大甲鎮○○段五六三地號土地、應有
      部分三分之一，以王炳煌名義設定之最高限額三百萬元之
      抵押權辦理繼承登記後，再為塗銷登記。
    並補充陳述稱：
    上訴人提起本件訴訟之目的乃在於塗銷抵押權，故訴之聲明
    如何主張始正確，乃法律職權之行使，而上訴人僅須能塗銷
    上開抵押權，即達訴訟之目的等語。
九、被上訴人於本院經合法通知，均未於準備程序及言詞辯論期
    日到場，亦未提出書狀為任何之聲明及陳述。
十、查上訴人主張原判決附表編號二所示抵押權原由訴外人李劍
    青借用訴外人王炳煌名義登記，李劍青嗣於八十一年八月二
    十二日將該抵押權、及所擔保債權讓與被上訴人壬○○，惟
    並未辦理抵押權移轉登記；及上訴人與訴外人己○○（即原
    告之子，並為其訴訟代理人）、杜子明、杜李碧蓮、吳子玉
    （後二人已死亡）於八十一年八月三十一日與被上訴人辛○
    ○訂立借貸協議書，被上訴人辛○○應允貸與四億元資金，
    上訴人及訴外人己○○、杜子明、杜李碧蓮、吳子玉則提供
    台中縣大甲鎮○○段六四九、六五○、六五一、六五二、六
    五三、六五三之一及六七八之一地號等七筆土地，為其設定
    五億元抵押權供擔保；又被上訴人辛○○於八十一年九月十
    日代上訴人清償一千七百萬元予被上訴人壬○○；以及王炳
    煌已於八十四年一月六日死亡，其法定繼承人為被上訴人戊
    ○○○、甲○○、乙○○、丙○○及丁○○等人，系爭抵押
    權由其等共同繼承；再被上訴人辛○○前向台灣台北地方法
    院訴請被上訴人戊○○○、甲○○、乙○○、丙○○及丁○
    ○應就附表編號二所示抵押權辦理繼承登記後，再移轉登記
    予被告壬○○，並經該院以八十六年度重訴字第三一六號判
    決被告辛○○勝訴確定，惟被上訴人辛○○迄今未執上開確
    定判決，將附表一編號二所示抵押權辦理繼承、及移轉登記
    為被上訴人壬○○名義，該抵押權設定登記名義人仍為王炳
    煌等情，業據上訴人提出土地登記謄本、債權移轉讓渡契約
    書、被上訴人辛○○書立之證明書、台北地院八十六年度重
    訴字第三一六號判決書暨確定証明書、及原法院八十七年度
    中簡字第六三號、八十七年度簡上字第一八六號判決等件為
    證，並為被上訴人壬○○、辛○○於原審所不爭執，堪信上
    訴人上開之主張為真實。
十一、惟上訴人主張上訴人與訴外人己○○等人於八十一年八月
      三十一日與被上訴人辛○○簽立上開抵押借貸協議書，被
      上訴人辛○○由允貸之四億元資金中，提出一千七百萬元
      清償予被上訴人壬○○，系爭抵押權債權已因該清償而消
      滅一節，則為被上訴人辛○○於原審所否認，並以其貸予
      上訴人及訴外人己○○等人之四億元款項，並不含清償上
      開抵押借款在內等語置辯。經查：
  (一)上訴人與訴外人己○○、杜子明、杜李碧蓮、吳子玉及被上
    訴人辛○○於八十一年八月三十一日簽訂之借貸協議書，其
    上記載：「立協議書人辛○○（甲方）、庚○○、杜李碧蓮
    、己○○、杜子明等五人（乙方）為乙方提供台中縣大甲鎮
    ○○段六五一、六五二、六五三、六五三之一、六四九、六
    五○、六七八之一等七筆土地及地上物向甲方借款事，協議
    如左：一、乙方願以上開七筆土地及地上物提供甲方設定地
    上權暨抵押權向甲方借款四億元，．．．三、甲方願於上開
    貸款範圍內代乙方清償抵押債務暨其他信用債務．．．，五
    、本件貸款之期間定為六個月」等語，可見；雙方約定由被
    上訴人辛○○貸與上訴人及訴外人己○○等人四億元資金，
    係供上訴人及訴外人己○○等人清償債務，而由上訴人及己
    ○○等人提供上開七筆土地設定抵押權以供擔保，而由上開
    借貸協議書第三條之約定亦可知，雙方同意被上訴人辛○○
    於該四億元貸款金額範圍內，得代上訴人及己○○等人清償
    所負債務之方式以為該借款之給付。又查上訴人前曾向原法
    院提起八十四年度重訴字第一九六號確認抵押權不存在事件
    ，訴請確認被上訴人辛○○就上訴人所有五六二、五六三地
    號土地、及台中縣大甲鎮○○段四八○地號土地，應有部分
    三分之一所設定五千萬元抵押權擔保之債權不存在，被上訴
    人辛○○於該事件中，已自承上訴人前後以其本人、及訴外
    人己○○等人名義陸續向其貸借之款項，而於八十一年九月
    十日上訴人及己○○等人提領一千七百萬元等情；又由被上
    訴人辛○○自行列述上訴人歷次借貸之金額及時間以觀，被
    上訴人辛○○於八十一年九月十日代上訴人清償該一千七百
    萬元前，既僅於八十年九月十五日匯款二千三百四十二萬三
    千三百六十元借與上訴人，八十一年八月二十九日及同年九
    月一日各給付五千萬元支票予上訴人，再於八十一年九月四
    日由上訴人及其子己○○提領本票四千萬元、支票一億五千
    萬元，合計僅三億一千三百四十二萬三千三百六十元，若再
    加計該一千七百萬元，合計亦不過三億三千零四十二萬三千
    三百六十元，顯尚未達上開借貸協議書所約定之借貸額度四
    億元，是被上訴人辛○○代上訴人清償對被上訴人壬○○所
    負債務而提出之該一千七百萬元給付，核應屬於雙方所約定
    之四億元借貸金額範圍內。再參酌被上訴人辛○○於八十一
    年九月十日代上訴人清償該一千七百萬元後，旋於翌日即又
    與上訴人簽訂補充協議書，約定：「一、由於乙方（按即原
    告、己○○、杜子明、杜李碧蓮及吳子玉等人）負債超過三
    億元，甲方（即被上訴人辛○○）同意再借與乙方一億元，
    乙方同意增加抵押額於甲方，其額度為一億元。二、上開一
    億元不支付乙方，而由雙方會同乙方之債權人逐次清償」等
    語，以上事實，業經本院調閱原法院八十四年度重訴字第一
    九六號、及本院八十五年度重上字第六十九號確認抵押權不
    存在民事全卷查明屬實。又參以被上訴人辛○○前述所書立
    之證明書上載：「壬○○於八十一年八月二十二日受讓李劍
    青之本票債權及抵押債權，本人（按即被告辛○○）於八十
    一年九月十日已簽發上海商業銀行仁愛分行為擔當付款人，
    帳號366–2，本票號碼JAB0000000，金額新台幣一千七百萬
    元，發票日八十一年九月十日，到期日八十一年十月十日之
    本票清償。故上開抵押權登記名義人王炳煌及李劍鳴應無條
    件塗銷大甲鎮○○段五六三、五六二地號各參佰萬元之設定
    抵押權無誤」等語（見原審卷第二十四頁）；又被上訴人壬
    ○○於原審亦自認：其受自訴外人李劍青之系爭抵押權暨擔
    保之債權，已由被上訴人辛○○提出一千七百萬元代償抵押
    債權完畢，其並已將該抵押權及擔保之債權讓與被上訴人辛
    ○○，並將李劍青交予其所有證件及本票、支票一併交付辛
    ○○等語甚詳；再被上訴人辛○○簽發交予被上訴人壬○○
    之該紙面額一千七百萬元本票，其後又經上訴人及己○○背
    書，及加註日期為八十一年九月十日，準此以觀，足認被上
    訴人辛○○所指由原告及己○○於八十一年九月十日提領之
    該筆一千七百萬元，即係被上訴人辛○○代上訴人清償對被
    上訴人壬○○所負之債務。足見；上訴人主張被上訴人辛○
    ○於八十一年九月十日提出一千七百萬元，係為上訴人清償
    對被上訴人壬○○所負債務，且係在被上訴人辛○○允貸上
    訴人之上開借貸協議書所載之四億元貸款額度內一節，堪信
    為真實。
  (二)次查上訴人於另案對被上訴人辛○○提起確認本票債權不存
    在事件（八十七年度簡上字第一八六號）中，被上訴人辛○
    ○提出其於原法院八十四年度民執子字第一三九四號拍賣抵
    押物強制執行事件中之陳報狀，依該陳報狀上記載：「五六
    二地號土地第一順位抵押權人李劍鳴、及五六三地號土地第
    一順位抵押權人王炳煌之最高限額三百萬元，該二抵押權人
    之債權，均已由其代替原告還清，只是李劍鳴、王炳煌二人
    因與庚○○存有糾紛，故意藉口不塗銷，但其實李劍鳴、王
    炳煌已無何任債權，故不敢申報債權」等語（見原法院八十
    七年度簡上字第一八六號民事卷，八十七年六月十七日準備
    程序期日所提出附於該日筆錄後之陳報狀），互核被上訴人
    辛○○於上開證明書、及該陳報狀內所載述之內容，顯然被
    上訴人辛○○亦自承其已代上訴人還清上開抵押權所擔保之
    債權，該抵押權應屬消滅不存在，故認抵押權登記名義人王
    炳煌應無條件塗銷抵押權登記，又被上訴人壬○○亦陳稱：
    上開抵押權暨擔保之債權，確已由被上訴人辛○○提出一千
    七百萬元代償抵押債權完畢，其已將所有之證件及票據交付
    予被上訴人辛○○，其亦將該抵押權及擔保之債權讓與被上
    訴人辛○○等語，已如前述，益徵被上訴人辛○○係基於為
    上訴人清償債務之意思，始向被上訴人壬○○為該一千七百
    萬元之給付，而被上訴人辛○○願為上訴人清償本件債務，
    ，實係基於其於八十一年八月三十一日與上訴人及訴外人己
    ○○等人，所訂立之上開借貸協議書而來，則被上訴人辛○
    ○辯稱，其貸予上訴人及訴外人己○○等人之四億元款項，
    並不含清償上開抵押借款在內云云，顯不足採。
十二、原判決附表編號二所示抵押權擔保之債權，既已因被上訴
      人辛○○在上開允貸之額度內清償，而使該抵押債權歸於
      消滅，則該抵押權設定登記，基於抵押權從屬性原則，亦
      應歸於消滅。上訴人於先位之訴，請求被上訴人戊○○○
      、甲○○、乙○○、丙○○、丁○○應就上訴人所有台中
      縣大甲鎮○○段五六三地號土地、應有部分三分之一，以
      王炳煌名義設定之最高限額三百萬元之抵押權辦理繼承登
      記後，再依序辦理移轉登記為被上訴人壬○○、辛○○後
      ，再予塗銷登記；備位聲明一，則請求被上訴人戊○○○
      、甲○○、乙○○、丙○○、丁○○應就上訴人所有台中
      縣大甲鎮○○段五六三地號土地、應有部分三分之一，以
      王炳煌名義設定之最高限額三百萬元之抵押權辦理繼承登
      記後，再辦理移轉登記為被上訴人壬○○後，再為塗銷登
      記。惟查上開抵押權係登記王炳煌名義，王炳煌已於八十
      四年一月六日死亡，其權利義務由其繼承人即被上訴人戊
      ○○○、甲○○、乙○○、丙○○及丁○○等人共同繼承
      ，有戶籍謄本在卷可稽，然被上訴人壬○○雖事實上受讓
      上開抵押權暨該擔保之債權，惟並未辦理抵押權移轉登記
      ，依物權公示原則，尚難謂被上訴人壬○○合法取得該抵
      押權，故上訴人上開先位之訴、及備位聲明一之請求，均
      為無理由，應予駁回。而上訴人主張上開抵押權主債權已
      清償，訴請塗銷該抵押權登記，其以登記名義人為塗銷之
      對象，於備位之訴二，訴請被上訴人戊○○○、甲○○、
      乙○○、丙○○、丁○○應就上訴人所有台中縣大甲鎮○
      ○段五六三地號土地、應有部分三分之一，以王炳煌名義
      設定之最高限額三百萬元之抵押權辦理繼承登記後，再為
      塗銷登記，即核屬有據，並於法相符，應予准許。
十三、綜上所述，上訴人本於清償債務塗銷抵押權設定登記法律
      關係，於本院追加訴請被上訴人戊○○○、甲○○、乙○
      ○、丙○○、丁○○應就上訴人所有台中縣大甲鎮○○段
      五六三地號土地、應有部分三分之一，以王炳煌名義設定
      之最高限額三百萬元之抵押權辦理繼承登記後，再為塗銷
      該抵押權設定登記，為有理由，應予准許。惟其上開先位
      、及備位聲明一之訴部分，核無理由，原審為上訴人敗訴
      之判決，並無不合，上訴意旨就上開部分提起上訴，求予
      廢棄改判，為無理由，應予駁回。
十四、本案事實已臻明確，兩造其餘攻擊防禦方法，不足以影響
      本判決結果，爰不一一論述，併此敘明。
據上論結：本件追加之訴為有理由，上訴為無理由，依民事訴訟
法第四百四十九條第一項、第八十五條第二項、第四百六十三條
、第三百八十五條第一項前段，判決如主文。
中    華    民    國    95    年    1    月     3     日
                    民事第四庭審判長法  官  黃斐君
                                    法  官  陳蘇宗
                                    法  官  張浴美
以上正本係照原本作成。
如對本判決上訴，須於收受判決送達後20日內向本院提出上訴書
狀，其未表明上訴理由者，應於提出上訴後20日內向本院提出上
訴理由書（須按他造人數附具繕本）。
上訴時應提出委任律師為訴訟代理人之委任狀。具有民事訴訟法
第466條之1第1項但書或第2項之情形為訴訟代理人者，另應附具
律師及格證書及釋明委任人與受任人有該條項所定關係之釋明文
書影本。
                                    書記官  謝雅惠
中    華    民    國    95    年    1     月    5     日
                                                      Ｂ


司法院資訊處製作；財團法人民間司法改革基金會備份。
